【裁判字號】    96,簡上,106
【裁判日期】    970110
【裁判案由】    給付票款
【裁判全文】
臺灣士林地方法院民事判決             96年度簡上字第106號
上  訴  人  乙○○
被上訴人    甲○○
訴訟代理人  丁○○
上列當事人間請求給付票款事件，上訴人對於中華民國96年3 月
6 日本院士林簡易庭96年度士簡字第113 號第一審判決提起上訴
，本院於96年12月27日言詞辯論終結，判決如下：
    主      文
上訴駁回。
第二審訴訟費用新臺幣萬壹仟零伍拾壹元由上訴人負擔。
    事實及理由
一、被上訴人在原審起訴主張：被上訴人執有由上訴人簽發，如
    附表編號1 所示之支票乙紙（下稱系爭支票），詎屆期提示
    不獲兌現。為此，依票據法律關係，訴請上訴人給付新台幣
    （以下同）198 萬7,940 元，及自95年10月31日起至清償日
    止，按年息6 ％計算之利息。上訴人則未於原審言詞辯論期
    日到場，亦未提出準備書狀作何聲明或陳述。
二、原審對於被上訴人之請求，判決被上訴人全部勝訴，並依職
    權宣告假執行。上訴人不服該第一審判決提起上訴，所為主
    張略以：上訴人於94年3 、4 月間向訴外人丙○○購買藥品
    ，因丙○○為求上訴人提供支票擔保，上訴人遂將含系爭支
    票在內之支票整本及印章交付丙○○，惟系爭支票於交付之
    時，即欠缺發票日及金額之記載，係屬無效之票據。至系爭
    支票發票欄上之印文雖係真正，然為丙○○所盜用，上訴人
    自無須負擔票據債務。嗣於95年初，上訴人要求丙○○返還
    系爭支票時，丙○○曾表示已將系爭支票交付被上訴人，然
    於交付後，被上訴人並未給付任何對價，且丙○○於交付系
    爭支票之時，已告知被上訴人系爭支票原欠缺應記載事項，
    僅係上訴人所提供之擔保票據，而被上訴人明知系爭支票欠
    缺應記載事項，竟仍收受，非為善意執票人，自不得向上訴
    人請求給付票款云云，而聲明求為判決：(一)原判決廢棄。(二)
    被上訴人在第一審之訴駁回。被上訴人在上訴程序中，所陳
    除與原審相同者外，另補稱：丙○○當時係在北安聯合診所
    擔任採購，系爭支票係丙○○所交付為支付藥品之貨款，被
    上訴人已將藥品交付給丙○○始取得系爭支票，且上訴人將
    支票和印章交予丙○○，顯見已授權或委託丙○○開立支票
    給付票款。況之前以此方式交付之上訴人簽發支票，亦曾經
    提示兌現，可證上訴人確實為票據債務人。又上訴人與丙○
    ○間之法律關係為何，被上訴人並不知情，被上訴人係善意
    受讓系爭支票，該法律關係與被上訴人無關，故上訴人之上
    訴為無理由等語，並聲明求為判決：上訴駁回。
三、經查：
  (一)如下事實為兩造所不爭執：
  1.上訴人曾將包含系爭支票在內之支票本及簽發支票印章交付
    游淑鎂，而系爭支票上發票人「乙○○」之印文為真正，且
    該支票經被上訴人屆期提示後未獲付款而退票。
  2.附表編號2 所示之支票，係以上訴人名義簽發，由丙○○交
    付被上訴人後，經被上訴人配偶丁○○持以提示兌現。
  3.上訴人曾於95年1 月9 日，將包含系爭支票在內之21紙支票
    ，向台北富邦銀行安和分行為掛失止付通知。
  (二)上開事實，且有系爭支票（本院士林簡易庭96年度士簡字第
    113 號卷第10頁）、台北富邦商業銀行安和分行96年6 月20
    日（96）北富銀安金第090 號函附如附表編號2 所示支票（
    本院卷第35頁以下）、票據掛失止付通知書（本院卷第45頁
    ）等，附卷可稽，均堪信為真實。
四、茲被上訴人主張依據票據法律關係，訴請上訴人給付票款及
    法定利息，上訴人則以前開情詞置辯。本院判斷如下：
  (一)按「依法律之規定，有使用文字之必要者，得不由本人自寫
    ，但必須親自簽名。如有用印章代簽名者，其蓋章與簽名生
    同等之效力。」；「票據上之簽名，得以蓋章代之。」，民
    法第3 條第1 項、第2 項、票據法第6 條分別定有明文，又
    當事人主張有利於己之事實者，就其事實有舉證之責任。但
    法律別有規定，或依其情形顯失公平者，不在此限；私文書
    經本人或其代理人簽名、蓋章或按指印或有法院或公證人之
    認證者，推定為真正，民事訴訟法第277 條、第358 條第1
    項亦有明文。而私人之印章，由自己或有權之人保管、使用
    ，是為常態，被人盜用，是為變態，主張變態事實之當事人
    ，應負舉證之責任。又支票應記載票據法第125 條第1 項所
    定事項，其有欠缺者，除有同條第2 項至第4 項規定之情形
    外，該支票為無效，票據法第125 條、第11條第1 項固有明
    文，然發票人就該等應記載事項，非不得授權第三人填載，
    以完成票據行為，而「由自己之行為表示以代理權授與他人
    ，或知他人表示為其代理人而不為反對之表示者，對於第三
    人應負授權人之責任」；「按代理權之限制及撤回，不得以
    之對抗善意第三人。但第三人因過失而不知其事實者，不在
    此限。」，民法第169 條、第107 條亦有明文。上訴人雖主
    張系爭支票僅為擔保票，屬未記載金額、發票日等之無效票
    據，且係遭游淑鎂盜用印章簽發，伊不負票據付款責任云云
    。然：
  1.細繹系爭支票上載之支票應記載事項並無欠缺，且係以上訴
    人名義蓋用印文簽發，以之與如附表編號2 所示已經提示兌
    現之支票記載文字比對結果，明顯可見係出於同一人筆跡，
    而上訴人復自認：系爭支票上之印文為真正，伊將包含系爭
    支票在內之整本支票與簽發支票用之印章交付游淑鎂，至94
    年10月底已為游淑鎂墊付票款近200 萬元等語（本院卷第41
    頁），另據上訴人自己所提出之支票帳戶對帳單顯示（本院
    卷第44頁），自95年1 月1 日起至同年6 月16日止之期間內
    ，該支票帳戶內，即曾經兌現多達16紙支票等情以觀，足認
    系爭支票為游淑鎂以上訴人名義簽發後交付被上訴人，而上
    訴人乃自己將包含系爭支票在內之支票交付游淑鎂並授權用
    印簽發，進而借票由游淑鎂使用，即游淑鎂就上訴人所交付
    之支票，有以上訴人名義簽發之權限，其於此範圍內之發票
    行為，自對上訴人發生效力，上訴人應負發票人責任。
  2.況上訴人於知悉丙○○以自己之名義簽發支票時，並無證據
    顯示曾為反對之表示，甚且曾為游淑鎂墊付到期票款，而任
    令其使用支票，縱認上訴人未以意思表示授權游淑鎂簽發支
    票，依據上揭民法第169 條規定，仍應負表見代理之本人責
    任。而如上訴人有授權丙○○然遭逾越權限發票，上訴人既
    未舉證被上訴人明知或因過失而不知此事實，當認被上訴人
    為善意並無過失，則依民法第107 條之規定，亦無從以代理
    權之限制對抗善意之執票人，故不論丙○○是否有逾越權限
    行為，上訴人對於被上訴人均應負授權人即發票人責任。
  3.又系爭支票既經授權游淑鎂並已為完整之必要記載事項填載
    ，自已完成發票行為，非無效票據。而上訴人就此雖提出掛
    失止付通知書、附表所示帳戶之歷史對帳單（本院卷第44頁
    ）、對帳單（本院卷第46頁以下）等為證。但姑不論上訴人
    乃明知支票非遺失而竟予掛失止付，已屬非是，即僅就該掛
    失止付通知之行為而言，本與印文是否被盜用無涉，而帳戶
    歷史對帳單，亦僅能證明支票帳戶內兌現票據資金之來源，
    至資金來源之原因關係、目的不一，徒以帳戶往來資料，實
    難憑據認定系爭支票上之印文確係丙○○盜用印章所蓋用，
    故上訴人所舉上開證據，不足以證明系爭支票上之印文為被
    盜用。況據上訴人自陳墊付票款之上情而論，果上訴人未授
    權游淑鎂簽發並使用包含系爭票在內之支票，自無明知其支
    票長期遭盜用之情形下，仍為訴外人游淑鎂墊付票款或任由
    其使用支票之理，益顯其所陳洵非可採。
  (二)次按「票據債務人不得以自己與發票人或執票人之前手間所
    存抗辯之事由對抗執票人。但執票人取得票據出於惡意者，
    不在此限。」，票據法第13條定有明文。本件上訴人係授權
    訴外人游淑鎂以其名義簽發支票，並執以使用，而經訴外人
    游淑鎂交付系爭支票予被上訴人，則兩造間非直接前後手關
    係，即不論上訴人長期明知而任由游淑鎂簽發支票使用之行
    為，要與所謂單純提供空白票據擔保云云之主張迥不相謀，
    已非可信，仍無從許由上訴人以其與游淑鎂間之原因關係對
    抗被上訴人。而上訴人就所稱游淑鎂已於交付支票予被上訴
    人時，告知系爭支票僅為擔保票之事實未能舉證，亦屬不能
    採取。
  (三)第按無對價或以不相當之對價取得票據者，不得享有優於其
    前手之權利，票據法第14條第2 項雖有明文。惟票據行為為
    不要因行為，執票人不負證明關於給付原因之責任，如票據
    債務人主張執票人取得票據係無對價或以不相當對價取得，
    應由該債務人負舉證責任。本件上訴人乃授權游淑鎂簽發系
    爭支票並使用一節，要經認定如上，故游淑鎂為有權處分系
    爭支票，本無被上訴人不得享有優於前手權利之問題。而上
    訴人主張被上訴人取得系爭支票為無對價之事實，惟為被上
    訴人所否認，復未據上訴人提出任何證據以實其說，且稱：
    游淑鎂有告訴我說有的廠商拿了票但沒有把藥給她，我不知
    是否就是被上訴人等語（本院卷第41頁），顯示所為此番抗
    辯，僅為推測而無證據，並參照被上訴人與游淑鎂間確有藥
    品貨物買賣交易關係，為兩造所不爭，而如附表編號2 所示
    之支票，為丙○○交付並經兌現，被上訴人執有系爭支票，
    所陳係出於買賣契約關係而取得，客觀上並無可疑之處，上
    訴人空言指稱被上訴人係出於惡意或基於不相當之對價取得
    系爭支票，不得享有該支票之票據權利云云，自不足採。
  (四)末按「在票據上簽名者，依票上所載之文義負責。」；「發
    票人應照支票文義擔保支票之支付。」；「執票人向支票債
    務人行使追索權時，得請求自為付款提示日起之利息，如無
    約定利率者，依年利率六釐計算。」，票據法第5 條第1項
    、第126 條、第133 條分別定有明文。系爭支票為上訴人授
    權游淑鎂以其名義簽發，被上訴人為現在之執票人，享有票
    據權利，則上訴人應依上載文義對被上訴人負給付之責，而
    系爭支票已記明應憑票支付198 萬7,940 元，然經被上訴人
    於95年10月31日提示遭退票，而未獲付款，被上訴人依據前
    揭票據法第5 條第1 項、第126 條及第133 條規定，自得訴
    請上訴人如數給付票款，並自提示日起至清償日止，按年息
    6 ％計付利息
五、從而，被上訴人主張依票據法律關係，請求上訴人給付198
    萬7,940 元，及自95年10月31日起至清償日止，按年息6 ％
    計算之利息，核屬有據，應予准許。原審為被上訴人勝訴之
    判決，並依職權為假執行之宣告，洵無不合。上訴論旨指摘
    原判決不當，求予廢棄，為無理由，應予駁回。至兩造其餘
    攻擊、防禦方法，經核均於本件之判斷無影響，於茲不贅。
六、據上論結，本件上訴為無理由，依民事訴訟法第436 條之1
    第3 項、第449 條第1 項、第78條、第87條第1 項判決如主
    文。
中    華    民    國    97    年    1     月    10    日
                  民事第一庭  審判長法  官  黃小瑩
                                    法  官  高愈杰
                                    法  官  蕭錫証
以上正本證明與原本無異。
如對本判決上訴，應於判決送達後20日內向本院提出上訴狀。
中    華    民    國    97    年    1     月    16    日
                                    書記官  林立原
附表：（新台幣）
┌──┬─────┬─────┬──────┬─────┬───┬─────┐
│編號│付款人    │票據號碼  │發票日      │金額      │帳號  │票載發票人│
│    │          │          │提示日      │          │      │          │
├──┼─────┼─────┼──────┼─────┼───┼─────┤
│ 1  │臺北富邦銀│EA0000000 │95年10月31日│198萬7,940│1010  │上訴人    │
│    │行安和分行│          │95年10月31日│元        │24015 │          │
├──┼─────┼─────┼──────┼─────┼───┼─────┤
│2   │同上      │EA0000000 │95年3月31日 │206萬2,300│同上  │同上      │
│    │          │          │95年3月31日 │元        │      │          │
└──┴─────┴─────┴──────┴─────┴───┴─────┘


司法院資訊處製作；財團法人民間司法改革基金會備份。
